Archives photographiques conservées dans le département des Yvelines (78)
Direction des Archives de France
Département des Yvelines (78)
photographie
- Collections des Archives départementales des Yvelines
  Le site des Archives départementales des Yvelines donne accès à la base d’images du fonds photographique de l’ancienne Seine-et-Oise.
  - Anciennes cartes postales du département des Yvelines, 1890 -1940; 3 Fi; Carte postale ancienne; 8 560
    Bon état de conservation
    Classement par commune
    Fonds ouvert
    Achat, dons, 1975 - 2008
    Accès libre
    Collection qui couvrait, à l'origine, les communes de l'ancienne Seine-et-Oise. La dévolution a été effectuée en 1996.
    Inventaire sommaire par commune sur Excel, accessible en salle de lecture.
    Les sujets représentés, qui couvrent les zones urbaines et rurales du département des Yvelines, sont d'un grand intérêt ethnographique, et riches en informations sur le patrimoine architectural et la vie économique et sociale.
    Yvelines (département); village; ville; vie sociale et culturelle; habitat; industrie; agriculture; architecture; édifice religieux; château; transport ferroviaire; guerre mondiale (1914-1918)
  - Cartes postales du département des Yvelines, 1900 - 1985; 4 Fi; Carte postale; Noir et blanc, couleur
    Achat, 2005
    En cours de classement et de saisie.
    Cette collection de cartes postales se singularise par la période représentée qui concerne surtout les années 1970 et 1980, et très peu la période du début du XXe s. Cette recrudescence de cartes pour cette période est liée à la récupération de cartes postales qui furent envoyées à l'occasion de jeux concours télévisés ou radiophoniques. Les sujets représentés concernent essentiellement des monuments du département des Yvelines.
    Yvelines (département); village; ville; habitat; architecture; patrimoine culturel; édifice religieux; château
  - Photographies diverses concernant le département des Yvelines, 1890 - 1980; 5 Fi; Tirage papier ancien et moderne; 700
    Tirages albuminés dégradés
    Classement par ordre d'entrée
    Fonds constitué à l'origine par le regroupement de photographies isolées, enrichi par la suite par des dons et achats.
    Base de données documentaire accessible en Intranet en salle de lecture.
    Archives comunales de Versailles, Catalogue des collections photographiques (sous-série 5Fi), 2005.
    Cet ensemble hétérogène rassemble environ 700 tirages photographiques d'amateurs et de professionnels et d'intérêt très inégal. Les photographies les plus anciennes (1890-1900) représentent des vues sur la Seine, fêtes nautiques à Bougival et Croissy-sur-Seine. Les autres sujets représentés sont l'architecture, dont l'hôpital de Saint-Germain-en-Laye par l'architecte Alfred Normand, la ville de Mantes et autres villes sinistrées après les bombardements de 1944, des visites officielles à Versailles (telles que celles du duc de Winsor, du roi d'Angleterre et du général de Gaulle), une photographie du maréchal Joffre avec Louis Loucheur dans sa demeure de Louveciennes.
    Yvelines (département); Seine-et-Oise (ancien département); George VI (1895 - 1952; roi d'Angleterre); Duc de Windsor (1894 - 1972); Gaulle, Charles de (1890 - 1970; général); Joffre, Joseph (1852-1931); Loucheur, Louis (1872-1931); architecture; fête; visite officielle; dommages de guerre; guerre mondiale (1939-1945); urbanisme; enseignement; personnage politique; manifestation sportive; patrimoine culturel
  - Don Silvestre de Sacy, 1899 - 1930; 9 Fi; Silvestre de Sacy; Plaque de verre; 23; 65 x 90; 5; 90 x 120; Cliché positif sur verre; 7; 85 x 100
    Don, 1984
    Mme Silvestre de Sacy fit don de ces photographies.
    Négatifs et positifs sur verre représentant les grilles de Versailles et l'ancien octroi en 1930, une remise de décorations en 1913 à Versailles et une démonstration équestre de l'École de cavalerie de Saint-Cyr en 1899.
    Saint-Cyr-l'École (Yvelines); Versailles (Yvelines); distinction honorifique; école militaire
  - Photographies aériennes du département des Yvelines, 1929 - 1972; 15 Fi; Henrard, Roger; Institut Géographique National; École de l'Air de Versailles (1936-1937); Film souple; 380; 180 x 240; Tirage papier ancien et moderne; 900
    Achats et dons, 1989 - 2005
    Sous-série créée pour rassembler les photographies aériennes acquises par don et achat.
    Base de données documentaire consultable en Intranet en salle de lecture.
    Près d'un millier de photographies aériennes: 400 vues aériennes obliques (négatifs et tirages originaux) prises entre 1950 et 1972 par Roger Henrard; 23 tirages des photographies aériennes de l'école de l'Air, sur Versailles, en 1936 et 1937; photographies aériennes verticales prises entre 1929 et 1936 à Chatou, Maisons-Laffitte et Saint-Germain-en-laye par diverses entreprises spécialisées sur la couverture aériennes; Environ 400 photographies verticales prises par l'Institut géographique national (I. G. N. ) entre 1946 et 1950. 100 photographies aériennes verticales prises par les Alliés en 1944 pendant les bombardements.
    Yvelines (département); agglomération urbaine; ville; architecture; village; urbanisme; aérodrome; guerre mondiale (1939-1945); vue aérienne
  - Préinventaire des Yvelines, 1972 - 1995; Fonds documentaire non coté; Comité de préinventaire des Yvelines; Film souple; Noir et blanc, couleur; Tirage papier moderne; 20 000; Noir et blanc
    En bon état de conservation
    Versement, 1972 - 1995
    Accès libre sur rendez-vous
    Base de données Access spécifique au préinventaire (objets d'art seulement)
    Photographies réalisées par le Comité de préinventaire des Yvelines entre 1972 et 1995. La majorité des clichés étaient réalisés par les enquêteurs et en noir-et-blanc.
    Yvelines (département); patrimoine culturel; objet d'art
  - Fonds photographique de la commission des Antiquités et des Arts de Seine-et-Oise sur le patrimoine local (fouilles archéologiques, patrimoine mobilier et architectural), 1880 - 1910; 2 F 108-242; Commission des antiquités et des arts de Seine-et-Oise; Tirage papier albuminé; 550; 90 x 120, 120 x 170 160 x 220; Image numérique (Tirages collés sur carton)
    Versement, 1969
    Ensemble de photographies ayant été rassemblées, reconditionnées et recotées à l'intérieur du fonds pour les besoins de la numérisation.
    La commission des Antiquités et des arts de Seine-et-Oise fut fondée en 1881 avec l'objectif de continuer l'inventaire des "richesses d'art", de conserver la mémoire du patrimoine et surveiller les découvertes archéologiques. Elle était constituée d'érudits locaux bénévoles qui firent de nombreuses recherches sur le patrimoine archéologique et artistique local. La plupart des photogaphies de la fin du XIXe siècle furent réalisées par des archéologues.
    Base de données documentaire consultable en Intranet en salle de lecture. Sélection de 300 photographies datant de la fin du XIXe siècle consultable sur le site Internet des Archives départementales des Yvelines: "Fonds photographique de l'ancienne Seine-et-Oise".
    Bulletin de la Commission des Antiquités et des Arts de Seine-et-Oise (1881-1969)
    La majorité des photographies couvre la période 1880-1910. L'aire géographique représentée concerne les départements du Val d’Oise, des Yvelines, de l’Essonne et des Hauts-de-Seine. Elle est centrée sur le Vexin et la vallée de la Seine. Le fonds illustre l'architecture, les fouilles archéologiques, les objets d’art, les paysages et les excursions des érudits sur les sites. La plupart des photographes sont des membres de la commission, de la société versaillaise de photographie, particulièrement les archéologues Lucien Raulet et Ernest Moussard.
    Seine-et-Oise (ancien département); Yvelines (département); Essonne (département); Hauts-de-Seine (département); Eure (département); Val-d'Oise (département); Raulet, Lucien (1843-1914); Moussard, Ernest (1859-1940); patrimoine culturel; fouille archéologique; objet d'art; architecture; édifice religieux; château
  - Collection photographique intégrée dans le fonds de la commission des Antiquités et des Arts de Seine-et-Oise sur le patrimoine local (fouilles archéologiques, patrimoine mobilier et architectural), Vers 1880 - 1930; 2 F 243 à 1662; Caisse nationale des Monuments historiques; Tirage papier; 400; 130 x 180, 180 x 240 (Tirages collés sur carton)
    Ces tirages ont été réalisés à partir des négatifs sur verre qui sont conservés aux Archives photographiques de Saint-Cyr (série MH). Ils furent intégrés dans le fonds de la Commission des Antiquités et des Arts. La collection rassemblait, à l'origine, les photographies des édifices classés MH de l'ancienne Seine-et-Oise; la dévolution a été effectuée en 2001.
    Répertoire numérique consultable en salle de lecture. (fichier excel).
    Archives photographiques de la Direction du Patrimoine. Série MH. Base de données nationale Mémoire.
    Tirages photographiques modernes provenant de la Caisse nationale des Monuments historiques concernant les édifices et les objets classés Monuments historiques des Yvelines des années 1860 aux années 1930.
    Yvelines (département); architecture; édifice religieux; patrimoine culturel; château
  - Reportages photographiques du Conseil général des Yvelines, 1980 - 1993; 25 Fi; Yvelines. Conseil général; Diapositive; 2 000
    Classement chronologique et thématique
    Versement en octobre 1992
    Instrument de recherche sur papier
    Photographies généralement sur diapositives de manifestations impliquant le Conseil général des Yvelines, entre 1980 et 1993.
    Yvelines (département); conseil général; inauguration; manifestation culturelle; culturel; action économique; élu
  - Fonds photographique de l'EPA (Etablissement public d’aménagement) de Saint-Quentin-en-Yvelines, 1970 - 2002; 1759 W; Saint-Quentin-en-Yvelines. EPA (Etablissement public d’aménagement); Diapositive; Environ 32 100; Tirage papier argentique; 700; Couleur
    Classement par commune et par équipement
    Versement, 2005
    Accès sur rendez-vous
    Après dissolution de l'EPA (Etablissement public d’aménagement), le fonds photographique de la direction de la communication a été versée aux AD des Yvelines.
    L'EPA (Etablissement public d’aménagement) de Saint-Quentin en-Yvelines a été chargé de 1970 à 2004 de l'aménagement de la ville nouvelle.
    Instrument de recherche sur Excel.
    Ce fonds compte près de 40 000 photographies. Les prises de vue montrent les opérations d'aménagement de la ville nouvelle aux différents stades d'avancement des travaux. Ils concernent la voirie et l'assainissement, les constructions d'équipement public et de logement. Elles témoignent aussi de réalisations architecturales contemporaines en ville nouvelle.
    Saint-Quentin-en-Yvelines (ville-nouvelle, Yvelines); Guyancourt (Yvelines); Montigny-le-Bretonneux (Yvelines); Magny-les-Hameaux (Yvelines); Voisins-le-Bretonneux (Yvelines); Élancourt (Yvelines); Trappes (Yvelines); La Verrière (Yvelines); ville nouvelle; architecture; urbanisme; installation sportive; aménagement; voirie; assainissement; équipement
- Collections des Archives municipales de Versailles
  - Cartes postales de Versailles (pièces isolées entrées par achat ou don), Fin XIXe siècle - XXe siècle; 1 Fi 1 - 1426; 1 426; Carte postale; Noir et blanc, couleur; 90 x 140; Reproduction numérique
    Pas de classement; cotation par ordre d'arrivée.
    Aucun tri postérieur à l'achat.
    Achat, don, XXème siècle
    Accès libre en salle de lecture des Archives communales de Versailles. La collection a été numérisée et la banque de données ainsi constituée est mise à disposition en salle de lecture.
    Monuments et sites, urbanisme et habitat, voirie et transports, commerces, bâtiments et vie militaire, enseignement…
    Versailles (Yvelines); urbanisme; équipement collectif; logement; transport; commerce; entreprise; enseignement; santé; loisir; vie politique; vie religieuse; vie militaire
  - Collection de cartes postales de Versailles (collection Boissière ), Fin XIXe siècle - 1939; 4 Fi 1 - 1926; Boissière; Carte postale; 1 926; Noir et blanc, couleur; 90 x 140; Reproduction numérique
    Le classement originel établi par le collectionneur (regroupement topographique des cartes postales concernant un même quartier, une même rue ou un bâtiment identique) a été conservé. Le travail d'indexation a été priorisé (index mots-matières).
    Achat, 2001
    M. Boissière, collectionneur cartophile versaillais.
    Catalogue de la collection Boissière (cartes postales de la sous-série 4 Fi), par: Delahaye Céline, attachée de conservation du patrimoine et Hubert Corinne, conservateur en chef du patrimoine, Archives communales de Versailles, 2003, 160 pages.
    Monuments et sites, urbanisme et habitat, voirie et transports, commerces, bâtiments et vie militaire, enseignement...
  - Collections photographiques de la ville de Versailles, Fin XIXe siècle - 1998; 5 Fi 1 - 2035; Studios de photographie, photographes d'administration, journal local (Toutes les Nouvelles de Versailles ); 13 000; Tirage papier; Noir et blanc, couleur (2 755 albums ou pièces isolées collées à l'intérieur de chemises cartonnées)
    Un premier classement sommaire en série S avait été réalisé en 1988 par grands thèmes à l'intérieur desquels l'ordre chronologique était adopté. Lors de la refonte du catalogue en 2005, cet ordre a été maintenu et aucun reclassement, ni thématique ni chronologique, n'a été réalisé. En revanche, les notices descriptives ont été normalisées et le travail d'indexation priorisé (index mots-matières et index des noms de personnes).
    Sur la totalité des 2 755 albums de la série S, n'en subsistent que 2 035 cotés en 5 Fi. Ont été exclus et intégrés à d'autres ensembles les documents assimilés par erreur à des photographies, tels que les gravures (sous-série 3 Fi), les cartes postales (sous-série 1 Fi), les reproductions de documents d'archives (série Ph). Des retirages de photographies n'ayant aucun rapport avec Versailles ont été éliminés, la plupart provenant du don du journal Toutes les Nouvelles de Versailles, représentant des événements ou personnages nationaux et internationaux et achetés à l'Agence France Presse.
    Versements tout au long du XXe siècle, dons (du journal Toutes les Nouvelles de Versailles principalement) à la fin des années 1970 et en 1987, achats.
    Accès libre en salle de lecture des Archives communales de Versailles. Une partie des collections a été numérisée et la banque de données ainsi constituée est mise à disposition en salle de lecture.
    Catalogue des collections photographiques (sous-série 5 Fi), par Bouquet Marie, attachée de conservation du patrimoine, sous la direction de Hubert Corinne, conservateur en chef du patrimoine, Archives communales de Versailles, 2005, 329 pages.
    Panorama complet du bâti de la ville. (établissements d'enseignement, commerces, équipements publics, monuments et sites remarquables). Plusieurs vues aériennes de la ville.
    Photographies de nombreuses personnalités remarquables de la cité, acteurs de la vie municipale, associative, politique, religieuse ou militaire.
    Photographies des personnalités nationales ou internationales en lien avec Versailles.
    Versailles (Yvelines); Journal Toutes les Nouvelles de Versailles (Yvelines, Versailles); urbanisme; équipement collectif; logement; transport; commerce; entreprise; enseignement; santé; loisir; vie politique; vie religieuse; vie militaire
- Collections des Archives municipales de Conflans - Sainte - Honorine
  - Fonds photographiques des archives municipales de Conflans - Sainte - Honorine, 1900 - 2002; 3 Fi 1 - 1658; Conflans - Sainte - Honorine. Service communication; Petit, Georges; Tirage papier ancien et moderne; 1 658 (Pochettes papier et albums)
    Versement, achat, don, 1998 - 2002
    Ces documents ont été conservés en vrac au service communication jusqu'en 1998. Ils ont été cotés et répertoriés à partir de 1999 suite à la création d'un service d'archives en septembre 1998.
    Le service communication a la charge de gérer les relations publiques de la ville et l'information municipale.
    Base de données informatisée intitulé "Documents figurés" sous - série 3 Fi Photographies sous logiciel Avenio.
    Photographies concernant la ville de Conflans - Sainte - Honorine et les villes jumelles de 1900 à 2002: bâtiments, manifestations culturelles, politiques et sportives, personnel; vues aériennes de la ville.
    Yvelines (département); Conflans - Sainte - Honorine (Yvelines); Chimay (Belgique); Hanau / Grossauheim (Allemagne); Ramsgate (Royaume - Uni); population; manifestation culturelle; manifestation sportive; urbanisme; dommage de guerre; équipement collectif; élection; maire; élu; cérémonie publique; commune
  - Fonds de cartes postales des archives municipales de Conflans - Sainte - Honorine, 1900 - 1999; 4 Fi 1 - 140; Petit, Georges; Bourdier, A.; Abeille L'; Malcuit, E.; Carte postale ancienne et moderne; 140 (Album)
    Achat, don, 1998 - 2006
    Base de données informatisé intitulé "Documents figurés" sous - série 4 Fi cartes postales sous logiciel Avenio.
    Cartes postales représentant la ville et ses environs de 1900 à 1999
    Conflans - Sainte - Honorine (Yvelines); commune; voie communale; inondation; manifestation culturelle; vie quotidienne
- Collections du Centre de documentation sur le patrimoine local, médiathèque des Mureaux
  - Fonds de cartes postales des Mureaux et des villes alentour, Fin XIXe - XXe siècle; Fonds non coté; 800; Carte postale ancienne et moderne; Noir et blanc, couleur; 140 x 90
    Classement par communes puis classement thématique
    Achat, don et versement
    Inventaire sous Word
    Cartes postales sur les Mureaux, le canton de Meulan et les communes des Yvelines.
    Les Mureaux (Yvelines); Yvelines (département); Seine (fleuve, France); hôtel de ville; village agricole; urbanisme; bords de Seine; villégiature; aéronautique; patrimoine
  - Photographies des Mureaux, XXe siècle; Fonds non coté; Tirage papier; 6 000; Noir et blanc, couleur; 150 x 100
    Classement thématique
    Photographies des Mureaux (bâtiments publics et privés, le château, la Seine, l'urbanisme, les voies de communication, les événements et activités sur la ville).
    Les Mureaux (Yvelines); Yvelines (département); Seine (fleuve, France); bâtiments; évenement; spectacle; fête; développement urbain; établissement scolaire; voie de communication; urbanisme; château
- Collections des Archives municipales du Pecq
  - Fonds photographique des archives municipales du Pecq, 1960 - 1995; 2 Fi 1 à 2 Fi 20 281; Archives municipales du Pecq; Le Pecq. Service communication; Tirage papier moderne (Pochettes film terphane et albums)
    Négatifs conservés et gérés par le service communication
    Versement et don, XXe siècle
    Accès soumis à autorisation
    Inventaire dactylographié, non paginé, 1989
    Ces photographies réalisées par le personnel du service communication représentent essentiellement les manifestations communales, les équipements communaux ainsi que le personnel.
    Yvelines (département); Le Pecq (Yvelines); urbanisme; élection; maire; élu; manifestation culturelle; commune; fonctionnaire territorial; équipement collectif
  - Cartes postales des archives municipales du Pecq, 1900 - 1995; 5 Fi 1 à 5 Fi 155; Archives municipales du Pecq; Carte postale ancienne, carte postale moderne (Pochettes film terphane)
    Versement, achat et don, XXe siècle
    Cartes postales représentant la ville et ses alentours ainnsi que les villes jumelles.
    Espagne; Aranjuez (Espagne); Yvelines (département); Le Pecq (Yvelines); inondation; équipement collectif; mobilier urbain
  - Fonds photographique des archives municipales du Pecq, 1996 - 2005; Fi non coté; Le Pecq. Service Communication; Tirage papier; 6 575; Noir et blanc, couleur; 100 x 150 (Pochettes film terphane et albums)
    Premier tri effectué par le producteur, second tri effectué par les archives (doublons, intérêt historique, etc.)
    Versement et don, 1996 - 2005
    Conservation au Service Communication avant versement aux Archives
    Instrument de recherche manuscrit
    Vues de manifestations communales, équipements communaux, élus, personnel, jumelage.
    Le Pecq (Yvelines); Aranjuez (Espagne); Hennef (Allemagne); Brest (Finistère); Saint-Germain-en-Laye (Yvelines); Marly-Le-Roi (Yvelines); Montesson (Yvelines); Barnes (Angleterre); maire; élu; commune; fonctionnaire territorial; manifestation culturelle; manifestation sportive; équipement collectif; urbanisme; voirie; jumelage; jeunesse; social
- Collections des Archives municipales de Sartrouville
  - Collection de cartes postales de Sartrouville, XIXe siècle - XXe siècle; Fonds non coté; Abeille; Bourbon, Marceline; Meunier; N.D.; E.L.D; Thiault St Etienne; M.Q.; L.G.; Leclancher; Carte postale; 400; Noir et blanc, couleur
    Achat, don, 1989 - 2003
    Accès en partie soumis à autorisation
    Photothèque et base de données
    Collection de cartes postales présentant des paysages, des bâtiments et des scènes de la vie quotidienne de la commune.
    Sartrouville (Yvelines); Seine (fleuve, France); gare; procession; edifice cultuel; bombardement; culte; batiment administratif; hotel de ville
  - Collection d'affiches administratives de Sartrouville, XIXe siècle - XXe siècle; 1 Fi; Sartrouville. Services communaux; 50; Offset; Couleur; > 841,1 x 1180, ≤ 594 x 841, ≤ 420 x 594
    Documents ayant fait l'objet d'une restauration
    Versement, don, 1989 -
    Documents restaurés en 2006 et 2007.
    Affiches d'informations administratives.
    Sartrouville (Yvelines); commémoration; élection; inauguration; centre de soins; manifestation culturelle; bal public; manifestation sportive
  - Collection d'affiches de la première guerre mondiale, 1914 - 1918; 2 Fi; Chachouin. H; Devambez; Berger Levrault; Crété; Lafite, Pierre; Karcher frères; Offset; 27; couleur; > 841,1 x 1180, ≤ 594 x 841, ≤ 420 x 594
    Affiches de propagande et d'appel à souscription.
    France; Faivre, Abel ( 1867 - 1945); Goursat, Georges dit Sem (1863 - 1934); Falter, Marcel (1866 - ?); Neumon, Maurice; Chavannaz, B.; guerre mondiale (1914-1918)
- Collections des Archives municipales du Vésinet
  - Fonds photographiques des archives municipales du Vésinet, Fin XIXe siècle - 1995; Fonds en cours de cotation; Archives municipales du Vésinet; Vésinet. Service de communication; Carte postale ancienne; 5; Carte postale moderne; Environ 300; Diapositive de type Ektachrome; 20
    En cours de classement
    Versement et don, vers 1900 - 2007
    Photographies extraites des séries anciennes ou des versements de la série W; entrées par voie extraordinaire
    En cours de réalisation
    Une partie des documents a été réalisée par des photographes missionnés par la Ville et versée par le service de communication. Ils concernent les travaux, les élections, les commémorations, les inaugurations et autres manifestations communales.
    Yvelines (département); Le Vésinet (Yvelines); site; manifestation culturelle; commune; commémoration; inauguration; élection; personne agée; maire; élu; fonctionnaire territorial